【裁判字號】    96,訴,978
【裁判日期】    970331
【裁判案由】    有關教育事務
【裁判全文】
高雄高等行政法院裁定
                                     96年度訴字第00978號
原      告  甲○○
            乙○○
            丙○○
            丁○○
            戊○○
            己○○
被      告  高雄市立空中大學
代  表  人  庚○○  ○○○○
訴訟代理人  壬○○
            癸○○
            子○○
被      告  教育部
代  表  人  辛○○  部長
上列當事人間有關教育事務事件，原告不服教育部中華民國96年
9月17日再申訴評議決定，提起行政訴訟，本院裁定如下︰
    主  文
原告之訴駁回。
訴訟費用由原告負擔。
    理  由
一、本件被告高雄市立空中大學代表人原為吳明洋，於本院審理
    中變更為林仁益，經新任代表人聲明承受訴訟，核無不合，
    應予准許。
二、按原告起訴不合程式或不備其他要件者，行政法院應以裁定
    駁回之，行政訴訟法第107條第1項第10款定有明文。又「人
    民因中央或地方機關之違法行政處分，認為損害其權利或法
    律上之利益，經依訴願法提起訴願而不服其決定，或提起訴
    願逾三個月不為決定，或延長訴願決定期間逾二個月不為決
    定者，得向高等行政法院提起撤銷訴訟。」同法第4條第1項
    亦有明文。而此所謂行政處分，係指中央或地方機關就公法
    上具體事件所為之決定或其他公權力措施而對外直接發生法
    律效果之單方行政行為而言，此觀訴願法第3條第1項規定自
    明。故提起訴願，以有行政處分之存在為前提要件。至行政
    機關所為單純事實之敘述（或事實通知）或理由之說明，既
    不因該項敘述或說明而生何法律上之效果者，自非行政處分
    ，人民即不得對之提起訴願及撤銷訴訟，最高行政法院44年
    判字第18號、62年裁字第41號判例可資參照。
三、本件原告起訴主張：原告乙○○、丙○○為被告高雄市立空
    中大學（以下簡稱空中大學）之兼任講師；原告甲○○為空
    中大學之專任副教授；原告丁○○、戊○○、己○○為空中
    大學之專任助理教授，空中大學於95年12月26日函請原告應
    繳回93學年度溢領超過1.5倍之鐘點費，原告乙○○超支48,
    119元、丙○○超支3,562元、甲○○超支6,888元、丁○○
    超支55,594元、戊○○超支70,644元、己○○超支102,521
    元；因空中大學以93年7月5日第9303次行政會議決議通過，
    專任教師授課時數要點第6點第4款有關教師鐘點費核算規定
    ，未提請高雄市政府市政會議審議，亦未報請高雄市政府教
    育局核定，且未依法發布生效，應予撤銷，故函請原告繳回
    溢領鐘點費；嗣經原告提起申訴，經空中大學申訴評議委員
    會，以被告命原告繳回93學年度第1、2學期及暑假課程溢領
    超過1.5倍之鐘點費所為之決定無理由，而評議決定「申訴
    有理由，原決定不予維持。」詎空中大學向教育部提起再申
    訴，致教育部再申訴評議決定再申訴有理由，原告認空中大
    學原決定及教育部再申訴評議決定違法，應予撤銷，乃提起
    本件行政訴訟，求為判決撤銷再申訴評議決定及原處分等語
    。
四、按教師與學校間基於聘用契約所形成之法律關係，為契約關
    係，該學校如為公立學校，該契約關係為公法關係；該學校
    如為私立學校，該契約則為私法關係。即使法令賦予主管教
    育行政機關對學校使該等契約關係之發生、變更或消滅之行
    為有一定之監督權限，該主管教育行政機關依該權限所作為
    之行政行為為行政處分，仍不影響學校與教師間原有契約關
    係之性質（最高行政法院96年度裁字第1816號裁定意旨參照
    ）。故原告與被告空中大學間基於聘用契約所形成之法律關
    係，為契約關係；而關於系爭鐘點費乃為空中大學依據該校
    93年7月5日第9303次行政會議所提該校專任教師授課時數計
    算要點（草案）第6點第4款規定超支鐘點費核計原則，依教
    師授課時數及各班選課人數加以核算所為之給付，惟姑不論
    上開計算要點於行政會議通過後，未報請教育部核備或核定
    ，該計算要點是否生效，然觀其鐘點費之性質，乃係屬教師
    基於與學校間之聘用契約，對學生授課所應得之報酬，而非
    學校基於行使教育高權，單方面決定給予教師之恩惠性給付
    或福利。則鐘點費既是教師基於聘用契約，對學生授課所應
    得之報酬，縱使因學校誤發或溢發鐘點費，嗣後函請教師繳
    回，仍屬因契約關係所生之公法上不當得利（超出契約應給
    付之範圍）返還之問題，該請求繳回鐘點費之函文性質，自
    非行政處分，原告自不得對該函為行政爭訟；教育部所為再
    申訴評議決定，理由雖有不同，惟結論尚無二致，原告復對
    之提起本件訴訟，並將教育部及空中大學併列為被告，求為
    判決撤銷再申訴評議決定及原處分，揆諸首揭法條規定，原
    告之起訴，即非合法，應予駁回。
五、又原告提起本件訴訟，既因程序上不合法予以駁回，故其所
    為實體上之爭執，本院即無再予審究之必要，併予敘明。
六、依行政訴訟法第107條第1項第10款、第104條、民事訴訟法
    第95條、第78條、第85條第1項前段，裁定如主文。
中    華    民    國    97    年     3    月   31     日
              高雄高等行政法院第三庭
                          審判長法官  邱  政  強
                                法官  詹  日  賢
                                法官  李  協  明
以上正本係照原本作成。
如不服本裁定，應於裁定送達後10日內以書狀敘明理由，經本院
向最高行政法院提出抗告（須按對造人數附具繕本）。
中    華    民    國    97    年     3    月   31     日
                              書記官  周  良  駿


司法院資訊處製作；財團法人民間司法改革基金會備份。
